高雄高等行政法院判決
                                      100年度訴字第448號
                                   100年11月15日辯論終結
原      告　陳炳源即美源物產加工廠
訴訟代理人　何永福　律師
複  代理人  陳中為　律師
被      告　嘉義縣政府
代　表　人　張花冠　縣長
訴訟代理人　蕭雅夫
　　　　　　張洪基
　　　　　　蔡錦欗
上列當事人間有關土地事務事件，原告不服經濟部中華民國100
年6月15日經訴字第10006100320號訴願決定，提起行政訴訟，本
院判決如下：
　　主  文
原告之訴駁回。
訴訟費用由原告負擔。
　　事實及理由
一、事實概要︰
    緣原告前經申准於嘉義縣中埔鄉和睦村司公3之2號開設「
    美源物產加工廠」（下稱系爭工廠），領有經濟部第99-675
    860-00號工廠登記證，產業類別為「飲料及食品製造業」。
    嗣原告於民國93年11月5日因擴展工業之需要，依當時促進
    產業升級條例（下稱促產條例）及興辦工業人申請利用毗連
    非都市土地擴展計畫及用地面積審查辦法（下稱系爭審查辦
    法）規定，向被告申請利用毗連之非都市土地嘉義縣中埔鄉
    王爺段（下稱王爺段）250地號。案經被告審查，先後以94
    年2月14日府城工字第0940026982號、94年7月15日府城工字
    第0940093664號、96年5月8日府城工商字第0960068524號及
    99年8月19日府城工商字第0990138441號等函通知原告，本
    件仍有未符法令而待補正之事項。原告雖分別於94年5月5日
    、96年3月21日、99年6月28日及99年10月27日提出補正或申
    復意見，被告復曾於93年、94年及99年7月間會同相關單位
    至系爭工廠所在地勘查，惟被告仍認：（1）案內所附配置
    圖與現況不符，且未依「農業主管機關同意農業用地變更使
    用審查作業要點」（下稱審查作業要點）第11點規定辦理；
    （2）道路寬度及臨接長度不得為目的事業建築使用；建築
    基地未與建築線連接（因基地臨接水防道路，但水防道路不
    得據以指定建築線），有違建築法第42條規定；（3）水防
    道路退縮至8公尺範圍內，不得設置任何建築物及雜項工作
    物，排水明溝應全數加蓋；且未取得土地所有權人出具之同
    意使用證明文件。乃以99年12月7日府城工商字第09901998
    63號函駁回原告申請。原告不服，提起訴願，亦遭決定駁回
    ，遂提起本件行政訴訟。
二、本件原告主張︰
（一）農產品加工非被告所稱農業生產性質不相容：
 　1、由審查作業要點第11點規定可知，興辦之目的事業使用，
　　　有與緊臨農業用地之農業生產性質不相容時，方須配置適
　　　當寬度之隔離綠帶或隔離設施，本件原告經營之農產品加
      工係將鮮竹筍製成筍干，於原告所提出之美源物產加工廠
      中埔鄉和睦村司公毗連非都市土地擴展計畫書（補正版
      ）（下稱計畫書）內附有「擴展前（後）製作流程說明」
      ，廠內全部作業純屬農產品加工，與農業生產性質非有被
      告主張不相容之處。惟原告仍遵照被告補正之意見，於計
      畫書內「農地變更使用說明書」第3頁相關圖說皆有標明
      隔離帶包括綠帶及國土保安用地達30%，業已符合上開作
      業要點第12點「各不同使用分區設置隔離綠帶或設施之設
      置寬度如下：（一）特定農業區：‧‧‧6.變更作為其他
      使用者，得配合土地規劃配置，其面積不得少於申請事業
      面積百分之三十」之規定。
　 2、被告主張其曾請原告依審查作業要點第11點，與毗鄰農業
      用地相緊處最小寬度應為1.5米，系爭工廠國土保安用地
      及隔離設施圖與現況不合，應予更正云云，然查，上開主
　　　張被告在原處分及原補正通知書上，從未提出，致原告無
      從說明，被告所為顯然違反行政程序法第8條及第39條規
      定。且實際上亦無被告上開所指「寬度不足1.5米」情事
      ，可能係被告誤算長度，只要勘履現場並請地政事務所人
      員計算寬度，即可證明。
（二）原處分稱：「道路寬度及臨接長度不得為目的事業建築使
      用；另依建築法第42條規定建築基地與建築線應相連接，
      惟本案基地臨接水防道路，依經濟部水利署94年4月20日
      經水政字第09453033350號函示：水防道路不得據以指定
      建築線」。惟本案係依系爭審查辦法辦理變更使用，按該
　    辦法第5條第1項應檢具之13款書件及內附之變更編定申請
　　　書中均無審查指定建築線項目或審查欄位，故原處分上開
　　　要求，已逾上開辦法之規定，擅自強加申辦要件，顯非依
      法行政，且違平等原則。況經濟部水利署（下稱水利署）
      上開函示係為研商都市計畫區河川區域線內之防汛道路可
      否指定建築線之會議研商意見，並非頒布實行之法規。且
      本案係就非都市土地作為擴廠用地之審查事項，核與都市
      土地有所不同，更與該函所示完全無涉。況原告在77年間
      在王爺段252、253地號設廠，當時並無指定建築線問題，
      今就王爺段250地號土地毗連使用亦可利用同段252及253
      地號土地通行使用，為何還需要「指定建築線」，誠屬令
      人費解等情。並聲明求為判決（1）訴願決定及原處分均
      撤銷。（2）被告應依原告申請就王爺段250地號土地，面
      積0.391264公頃，其中面積0.352042公頃變更為丁種建築
      用地，面積0.0000000公頃變更為國土保安用地。
三、被告則以︰
（一）被告受理本件申請93年11月15日辦理初次會勘及會辦，核
      有計畫書面臨道路及寬度、位置未詳細標示及部分圖面不
      符、或書寫錯誤等缺失，爰以94年2月14日府城工字第094
      0026982號函請補正，以先行確認計畫書詳實正確。原告
      分別於94年5月5日及96年3月21日再就被告審查意見，提
      補正計畫書送審，惟仍有如：申請毗連用地所臨接道路及
      寬度、位置詳實標示；現況出入口經由王爺段256地號與
      申請書圖不符（該地號為農牧用地，未納入計畫毗連範圍
      ，亦未檢附農業主管機關出具之容許使用證明資料）等審
      查意見未能完成改善，被告96年5月8日再次函請補正，期
      間原告對於待補正事項，僅再取得水利署第五河川局（下
      稱第五河川局）96年3月9日水五管字第09602002060號函
      復同意通行王爺段250-1地號之水防道路，但駁回其使用
      ，原告延宕至99年6月28日再依建築技術規則建築設計施
      工編第117條至第119條等規定，以面積大於2,000平方公
      尺，合於規定道路寬度之長度應大於10米，於10米範圍內
      之退縮地內圍牆拆除、明溝加蓋及出入口改至申請毗連範
      圍內之王爺段250地號等理由，再次補正送審，期間時隔
      3年有餘，爰被告重行辦理會勘（辦）並彙整待補正事項
      ，以99年8月19日府城工商字第0990138441號函請原告於
      文到2個月內補正，惟原告於期間內未就通知內容尋求解
      決，僅再向第五河川局陳情並獲該局99年10月18日水五管
      字第09950122350號函復「同意通行」後，即於99年10月
      27日送件補正，期間雖已逾期且未申請展延，被告因未取
      得送達證明，爰再同意進行實體審查，審查結果仍有部分
      不合規定。故原告對被告歷次審查意見，除申請毗連用地
      所臨接道路及寬度、位置遲遲未能釐清並標示確認，出入
      口位置變更等涉計畫內容之變動，被告基於審查基礎不同
      ，自有不同審查結果，原告未能積極配合補正或有不能補
      正情事，被告內部會商衡酌後，僅得依法駁回申請。
（二）原告所提計畫書仍有如下應予駁回之理由：
　 1、案內所附配置圖與現況不符，且未依審查作業要點第11點
　　　規定辦理：
 （1）系爭工廠屬工廠營業性質，與農作產銷設施之自產農產品
      加工室申請條件對象、屬性皆不同，本件係農業用地變更
  　　使用工廠拓展案件，而非農業設施容許使用申請案，故應
  　　依審查作業要點之相關規定辦理。
 （2）原告主張被告未於處分書及原補正通知書提出，違反行政
      程序法第8條及第39條規定乙節：經查隔離綠帶或設施之
      最小寬度，除上開要點第12點有規定配置寬度者外，以1.
      5公尺為原則，且配置區位應與毗鄰農業用地相緊臨，此
      為同要點第11點所規定，被告於94年7月15日府城工字第
      0940093664號函說明二(六)即已具明指出：毗鄰農地之隔離
      綠帶或設施之寬度應在1.5公尺以上等語。另99年8月19日
      府城工商字第0990138441號函通知原告補正函說明二(二)點
      ：指明所附配置圖與現況不符，請依審查作業要點第11點
      規定辦理，再行送審等語。則被告已盡審查告知義務，原
      告如對補正通知字義上不明瞭或有疑惑，應逕洽被告釐清
      ，原告對申請基地實際現況不合上述規定，或有刻意忽略
      、閃躲等過失之嫌。
 （3）原告主張被告所指「寬度不足1.5公尺」，並無此事，可
      能係被告誤算長度乙節，被告就此部分曾赴現場勘查，而
      原告於本件審查期間，均認為隔離綠帶或設施之寬度只要
      符合審查作業要點第12點第1款第5目（被告誤植為第6目
      ）面積不得少於申請事業面積30%規定已足，而忽略同要
      點第11點之規定，本項爭點，原告非不能改善，卻於審查
      期間均不為之，今再以臆測性指稱被告「可能」誤算，實
      屬推詞。
　 2、道路寬度及臨接長度不得為目的事業建築使用；依建築法
      第42條規定建築基地與建築線應相連接，惟本案基地臨接
      水防道路，依水利署94年4月20日經水政字第09453033350
      號函釋意旨，水防道路不得據以指定建築線。本案連接道
      路經第五河川局確認係屬第五河川局經管之「水防道路」
      ，且與申請基地間具有明側溝，地號為王爺段250-1（水
      利用地），依水利署94年4月20日經水政字第09453033350
      號函示意旨：水防道路不得據以指定建築線。此與建築法
      第42條規定，建築基地與建築線應相連接之規定不符，亦
      不合審查表：「道路寬度及臨接長度是否得為目的事業建
      築使用」項。而本件計畫內容擴展用地內新增配置加工區
      、原料倉庫、冷凍庫、辦公室等建築物，日後將無法據以
      申請建築執照（或補照），亦不能依申請計畫內容完成使
      用，當有違申請擴展計畫意旨，如予同意核准申請，當事
      人如逾期未完成使用而於主管機關依法撤銷前處分該土地
      ，亦有損害善意第三人權益之虞。
　 3、被告審查興辦工業人申請利用毗連非都市土地擴展計畫及
  　　用地，應就興辦工業人所提計畫書依法作整體計畫內容之
  　　審查，本件計畫內容擴展用地內規劃新增配置加工區等建
  　　築物，當即有建築法規之適用，亦符合系爭審查辦法第3
  　　條第7款及一體適用之審查表：建築管理部分第2.「其他
　　　」項之審查項目。本件申請案擴展基地既屬連接水防道路
      ，周圍亦無可供參考之建築線，而依水利署上開94年4月
      20日函釋意旨，水防道路不得據以指定建築線，既為有權
      機關所為之意思表示，被告當予以尊重。而探究該函釋說
      明內容，均明確指出「水防道路」不得據以指定建築線，
      而非僅指「都市○○區○○○○道路」。被告受理本件申
      請案，依中央法規標準法第18條規定，應適用行為時之法
      規並依從新從優原則審查，至系爭工廠於77年間設廠，是
      否有指定建築線問題，時距現今已20餘年，當時或有其時
      空環境、或因法令增刪變動，不應與本件混為一談。
　 4、本件申請案臨接水防道路（不足8米），即使為該管機關納
      為一般道路管理，仍應依建築技術規則建築設計施工編第
      118條規定，工廠類建築物應臨接8公尺以上之道路，且不
      得於8公尺道路範圍內建造圍牆及排水明溝。查本案基地
      周圍並無其他連接之「一般道路」，並以王爺段250-1地
      號之「水防道路」對外連絡，而申請計畫書出入口經修正
      至王爺段250地號土地並與該水防道路連接，其間並隔有
      第五河川局經管之明溝，然原告自96年間已向第五河川局
      洽請同意通行及使用，僅取得該局同意通行權，而未取得
      土地所有權人出具使用同意書等語，資為抗辯。並聲明求
      為判決駁回原告之訴。
四、本件如事實概要欄所載之事實，分別為兩造所自陳，並有原
    告計畫書、被告上開各函、99年12月7日府城工商字第0990
    199863號函、會勘紀錄、計畫書會審意見表等附卷可稽，洵
    堪認定。本件兩造之爭點厥為：原告申請就王爺段250地號
    土地，面積0.391264公頃，其中面積0.352042公頃變更為丁
    種建築用地，面積0.0000000公頃變更為國土保安用地，被
    告予以否准，是否適法？爰分述如下：
（一）按「（第1項）興辦工業人因擴展工業或增闢必要通路或
      設置污染防治設備，需使用毗連之非都市土地時，其擴展
      計畫及用地面積，應經工業主管機關核定發給工業用地證
      明書，以租購土地，依法辦理變更使用及登記。．．．（
      第3項）興辦工業人依第1項規定擴展工業，應規劃變更土
      地總面積百分之十之土地作為綠地。並由當地直轄市或縣
      （市）政府辦理變更編定為國土保安用地。．．．（第6
      項）第1項擴展計畫及用地面積之審查辦法，由經濟部定
      之。」「本辦法依促進產業升級條例第53條第6項規定訂
      定之。」「興辦工業人因擴展工業，須使用毗連非都市土
      地時，應符合下列各款條件：．．．七、非屬其他法令規
      定禁止使用。」「地方工業主管機關應將申請書件分送地
      政、農業、環保及相關主管單位，並會同實地勘查；必要
      時，並得召開聯合審查會議審查。前項申請書件有欠缺者
      ，地方工業主管機關應定期間通知興辦工業人補正；逾期
      不補正或無法補正者，應將申請書件發函退還興辦工業人
      。」「地方工業主管機關應將擴展計畫審查結果函復興辦
      工業人。地方工業主管機關應於擴展計畫核定函載明興辦
      工業人如未依核定擴展計畫完成使用，得廢止原核定。地
      方工業主管機關核定擴展計畫時，應一併函知地政主管單
      位，於土地登記簿標示部加註前項規定。」促產條例第53
      條第1項、第3項、第6項、系爭審查辦法第1條、第3條第
      1項第7款、第6條及第7條所明定。經查，本件原告係於93
      年間提出申請，原應適用促產條例及系爭審查辦法規定，
      惟於被告作成准駁處分前，促產條例業於99年5月12日廢
      止、系爭審查辦法則於99年11月29日廢止；另產業創新條
      例於99年5月12日制定發布，興辦工業人使用毗連非都市
      土地擴展計畫申請審查辦法於99年9月7日訂定發布。依中
      央法規標準法第18條規定：「各機關受理人民聲請許可案
      件適用法規時，除依其性質應適用行為時之法規外，如在
      處理程序終結前，據以准許之法規有變更者，適用新法規
      。但舊法規有利於當事人而新法規未廢除或禁止所聲請之
      事項者，適用舊法規。」本件原告申請使用毗連非都市土
      地，被告應據以審查及准否之法律依據為促產條例第53條
      規定雖於被告作成本件處分前業已廢止，然與新制定之產
      業創新條例第65條規定相較，促產條例設有得免繳回饋金
      之規定，較有利於當事人，故本件仍應適用廢止前之促產
      條例第53條及依該條例授權發布之系爭審查辦法，先予敘
      明。
（二）次查，本件原告以系爭工廠因擴展工業之需要，依促產條
      例及系爭審查辦法規定向被告申請利用毗連之王爺段250
　　　地號之非都市土地，惟遭被告以原告之申請不符系爭審查
　　　辦法第3條第1項第7款、審查作業要點第11點、建築法第
　　　42條及建築技術規則建築設計施工編第118條等規定，爰
      依系爭審查辦法第6條、第7條規定駁回。就被告上開否准
　　　理由，是否適法，茲分述如下：
　 1、關於審查作業要點第11點部分：
 （1）按「一一、申請變更農業用地作與農業生產性質不相容之
      目的事業使用者，應配置適當寬度之隔離綠帶或設施，並
      具體標繪於土地使用配置圖上。隔離綠帶或設施之配置原
      則如下：（一）配置區位應與毗鄰農業用地相緊臨。（二
      ）隔離綠帶或設施之設置最小寬度，除第12點規定有配置
      寬度者外，以1.5公尺為原則。但縣（市）政府依據地方
      特性規定另訂定大於1.5公尺者，依其規定辦理，並報中
      央主管機關備查。．．．。」「一二、各不同使用分區設
      置隔離綠帶或設施之設置寬度如下：（一）特定農業區：
      ．．．5.因擴展工業需要變更者，至少20公尺。但申請變
      更編定面積未滿2公頃者，得配合土地規劃配置，其面積
      不得少於申請事業面積之百分之三十。．．．。」為審查
      作業要點第11點及第12點所明定。次按「本辦法所稱農業
      設施之種類如下：一、農作產銷設施。．．．。」「農作
      產銷設施分為下列各類：．．．三、農產運銷加工設施：
      指供放置集貨、包裝、儲存、冷凍（藏）及加工等設備及
      作業場所之設施。．．．前項各類設施之許可使用細目，
      應符合附表相關規定。」為申請農業用地作農業設施容許
      使用審查辦法第3條、第13條所明定。又前開使用審查辦
      法附表「農業設施種類及分類別規定」規定：「設施種類
      ：農作產銷設施－類別：農產運銷加工設施－許可使用細
      目：農產品加工室（自產農產品加工所需之相關設施）－
      申請基準或條件：．．．五、建築高度不得超過8公尺，
      樓地板最大興建面積，個別農民200平方公尺，產銷班共
      同經營660平方公尺。」依區域計畫法施行細則第15條第
      1項第5款規定，農牧用地係供農牧生產及其設施使用。又
      所謂「自產農產品加工室」，係指農民將自己所生產之農
      產品作簡易初級之加工所需之設施而言，目的在使農民將
      其所生產之農產品經簡易加工後，使農產品耐於貯存並提
      高農產品附加價值為目的，因此雖容許農民申請於農業用
      地上作自產農產品加工室使用，惟依上開審查辦法附表規
      定，該農產運銷加工設施之樓地板最大興建面積，個別農
      民限於200平方公尺以內，超過此面積者，除係以產銷班
      方式經營外，即非屬農業用地上可容許設立之農業設施。
      經查，系爭工廠屬製造工廠，領有經濟部第99-675860-00
      號工廠登記證，產業類別為「飲料及食品製造業」，屬營
      業性質，因擴廠需要向被告申請將自有毗連之王爺段250
      地號土地（編屬特定農業區農牧用地）擴展工業用地，前
      開土地既欲由原農業用地申請變更使用為工業用地，故其
      上所設立之設施自與上開於農業用地上允許設立之農作產
      銷設施之自產農產品加工室申請條件對象、屬性皆不同，
      且原告申請變更農業用地即王爺段250地號土地之使用面
      積為3,912.64平方公尺，亦超過上開附表規定個別農民其
      自產農產品加工室之樓地板最大興建面積200平方公尺等
      情，有原告計畫書第9頁、第11頁附原處分卷可稽，故雖
      原告申請使用毗連非都市土地係作為系爭工廠從事物品加
      工行為之用，且其加工物品為農產品（筍干），惟因原告
      並非自種，而係自他處購入農產品（筍干）後再以工廠作
      業方式進行加工製造，應屬製造業而非農業生產，堪可認
      定，自與原先農業用地作為農業生產之性質不相容，應有
      審查作業要點第11點之適用。
 （2）本件原告係因擴廠需要申請變更王爺段250地號土地之使
      用分區由農業用地變更為工業用地，且因申請變更編定面
      積未滿2公頃，依審查作業要點第12點第1款第5目但書規
      定，其隔離綠帶或設施之寬度，雖不須達上開要點第12點
      第1款第5目本文規定之20公尺，但須配合土地規劃配置，
      且其面積不得少於申請事業面積之百分之三十。因上開要
      點第12點第1款第5目但書並未規定本件原告應配置之隔離
      綠帶或設施之寬度，故應依同要點第11點規定，以1.5公
      尺為原則，是原告主張本件情形無上開要點第11點之適用
      ，只須符合同要點第12點第1款第5目但書面積不得少於申
      請事業面積30%規定已足云云，並不可採。且就上開應符
      合同要點第11點之規定，被告曾分別於94年7月15日府城
      工字第0940093664號函說明二(六)載明「毗鄰農地之隔離綠
      帶或設施之寬度應在1.5公尺以上，又因擴展工業需要變
      更者於特定農業區其隔離綠帶或設施不得少於申請事業面
      積之30%，且隔離設施不得有非工廠有關設施。」等語。
      另99年8月19日府城工商字第0990138441號函通知原告補
      正函說明二(二)點載明：「農業部分：所附配置圖與現況不
      符，請依農業主管機關同意農業用地變更使用審查作業要
      點第11點規定辦理，再行送審。」等語，有上開2函附原
      處分卷第11頁、第13頁可稽，足認被告於審查之初，即94
      年7月間已清楚告知原告毗鄰農地之隔離綠帶或設施寬度
      不足1.5公尺之事實，應認被告確有盡其審查告知之義務
      ，故若原告對於上開補正通知有不明瞭或有疑惑，自應向
      被告詢問或說明。且依原處分卷中原告計畫書第32頁之「
      國土保安用地及隔離設施圖」觀之，原告繪製之隔離設施
      （空地）寬度雖達3公尺，然經被告於99年7月間派員實地
      勘查發現，王爺段250地號之東北側、西北側部分之空地
      ，實際寬度確未達1.5公尺等情，有被告簽稿會核單附訴
      願卷第25頁可稽，甚且原告於收受被告94年7月15日函文
      起，直至對本件提出訴願之際，對於王爺段250地號土地
      上所設置之隔離設施部分寬度未達1.5公尺乙節從未爭執
      ，亦怠於依被告歷次函文予以補正，僅一再主張其設置隔
      離綠帶或設施之面積不少於申請事業面積之30%即可，此
      部分規定原告非不能改善，惟於審查期間均不補正，卻於
      訴訟時再以臆測方式稱被告「可能」誤算，實屬卸責之詞
      。故原告主張就其申請應符合審查作業要點第11點，與毗
      鄰農業用地相緊處最小寬度應為1.5公尺情形，被告在原
      處分及原補正通知書上，從未提出，致原告無從說明，違
      反行政程序法第8條及第39條之規定及被告所指「寬度不
      足1.5公尺」，並無此事，可能係被告誤算長度云云，亦
      無足取。
   2、關於建築法第42條部分：
 （1）按「興辦工業人因擴展工業，須使用毗連非都市土地時，
      應符合下列各款條件：．．．七、非屬其他法令規定禁止
      使用。」「建築基地與建築線應相連接，其接連部分之最
      小寬度，由直轄市、縣（市）主管建築機關統一規定。但
      因該建築物周圍有廣場或永久性之空地等情形，經直轄市
      、縣（市）主管建築機關認為安全上無礙者，其寬度得不
      受限制。」為系爭審查辦法第3條第1項第7款及建築法第
      42條所明定。次按「直轄市、縣（市）（局）主管建築機
      關，應指定已經公告道路之境界線為建築線。但都市細部
      計畫規定須退縮建築時，從其規定。前項以外之現有巷道
      ，直轄市、縣（市）（局）主管建築機關，認有必要時得
      另定建築線；其辦法於建築管理規則中定之。」「未發布
      細部計畫地區，應限制其建築使用及變更地形。但主要計
      畫發布已逾2年以上，而能確定建築線或主要公共設施已
      照主要計畫興建完成者，得依有關建築法令之規定，由主
      管建築機關指定建築線，核發建築執照。」「都市計畫經
      發布實施後，應依建築法之規定，實施建築管理。」「本
      編建築技術用語，其他各編得適用，其定義如下：．．．
      道路：指依都市計畫法或其他法律公布之道路（得包括人
      行道及沿道路邊綠帶）或經指定建築線之現有巷道。除另
      有規定外，不包括私設通路及類似通路。」「本辦法用詞
      定義如下：．．．三、水防道路：指便利防汛、搶險運輸
      所需之道路及側溝，並為堤防之一部分。」為建築法第48
      條、都市計畫法第17條第2項、第40條、建築技術規則建
      築設計施工編第1條第36款、河川管理辦法第6條第3款所
      明定。依審查辦法第3條第1項第7款規定可知，承辦機關
      就興辦工業人所提計畫書依法應作整體計畫內容之審查，
      即除審查是否符合擴展工業須使用毗連非都市土地之法定
      要件及資格外，尚須審查是否亦非屬其他法令規定禁止使
      用情形，始可核准其申請。經查，系爭王爺段250地號土
      地屬非都市土地，縱在被告審查時前開土地上尚未興建任
      何建物，惟依原處分卷中原告計畫書第31頁之「增加後建
      築物平面配置圖」觀之，原告欲待前開土地變更為丁種建
      築用地後，即會在其上新增建築物（包括加工區、原料倉
      庫、冷凍庫、辦公室、倉庫及員工休息室），故被告於審
      查時，自應一併審查上開土地上新增之建築物配置是否符
      合相關建築法令規定，若有違反，被告自無從依其所請內
      容准予原告使用毗連之非都市土地。雖原告訴訟代理人於
      本院審理時陳稱：本件原告僅係申請變更地目，並未申請
      建築執照，被告不應以建照申請之標準予以審查云云，然
      查，姑不論原告前揭主張已悖於系爭審查辦法第3條第1項
      第7款之規定，縱認被告於審查時忽視前揭規定而未依建
      築法相關規定予以審查後准予變更地目，待事後原告要申
      請建築執照後卻不獲准許，此無異引發更大民怨，賦予人
      民不可實現之期待，當與依法行政原則顯然有違。故原告
      主張系爭審查辦法第5條第1項應檢具之13款書件及內附之
      變更編定申請書中均無審查指定建築線一項或審查欄位，
      原處分上開「指定建築線」要求，已逾上開辦法之規定，
      顯非依法行政，且違平等原則云云，即不可採。
 （2）再查，原告擬新建之建築物坐落於王爺段250地號土地，
　　　該基地與同段250-1地號土地相鄰，而連接道路經第五河
　　　川局勘查確認屬水防道路，且其周圍並無可供參考之建築
　　　線。依河川管理辦法第6條第3款規定水防道路係為執行防
      汛、搶險業務所需，並不以提供大眾通行為目的，其設置
      標準與公路法等所稱為供車輛通行之道路不同，依建築法
      第48條規定，在道路○○市區○○里道路）主管機關未將
      其公告為道路系統並由道路管理機關接管前，不得將水防
      道路視同一般道路並據以指定建築線。水利署94年4月20
      日經水政字第09453033350號、內政部營建署94年5月13日
      營署建管字第0940021969號函釋亦採相同見解，而經本院
      審核結果，前揭函釋並未悖於前開授權命令即河川管理辦
      法第6條第3款之規定，本院自得予以援用。原告雖主張水
      利署上開函釋意旨係為研商都市計畫區河川區域線內之防
      汛道路可否指定建築線之會議研商意見，而本案屬非都市
      土地，應無該函之適用云云，惟如上開所述，依現行河川
      管理辦法第6條第3款及建築法第48條之規定，並未區分是
      否屬都市計畫區之河川區域線內之防汛道路，在未依法令
      規定公布為道路前，原則上均不得將之視為一般道路。水
      利署及內政部營建署前開函釋，亦僅係就現行法令之規定
      予以闡明，並未針對都市計畫區之土地而為特殊之考量，
      自無原告所稱上開水防道路原則上不得指定建築線之法律
      見解僅於都市計畫區之土地始有適用，堪可認定。至原告
      主張其在77年間在王爺段252、253地號土地設廠時，並無
      指定建築線問題，何以本案即卻須指定建築線云云，因當
      時之時空環境及法令規定，未必與現今相同，且亦屬個案
      認定，自不得拘束本院。則本件原告欲擴展使用之王爺段
      250地號土地與同段250-1地號土地之連接道路目前既為第
      五河川局經管之水防道路，揆諸前揭說明，即不得據以指
      定建築線，則本件原告申請新增建築物之基地因未與建築
      線相連，自有違建築法第42條「建築基地與建築線應相連
      接」之規定，被告否准原告之申請，依法尚屬有據。
 （3）至原告主張就王爺段250地號土地毗連使用亦可利用同段
      252及253地號土地通行使用，為何還無法指定建築線云云
      ，依上開建築法第48條第1項前段、都市計畫法第17條第
      2項及第40條規定可知，建築線係指建築基地與道路之境
      界線重合部分，即建築改良物使用建築用地之境界線，建
      築改良物之任何部分不得超越建築線，且未經指定建築線
      之土地不能建築，故建築線乃具有決定基地能否建築及用
      以控制建築物配置之作用，是以只要原告欲在王爺段250
      地號土地上興建建築改良物，依法即應指定該建築基地之
      相鄰道路之境界線為建築線，在未經指定建築線前即不能
      建築，自與是否將其通行使用改利用同段252及253地號土
      地者無涉，故原告上開主張，亦不足採。
   3、關於建築技術規則建築設計施工編第118條規定部分：
 （1）按「前條建築物之面前道路寬度，除本編第121條、第129
      條另有規定者外，應依下列規定。基地臨接2條以上道路
      ，供特定建築物使用之主要出入口應臨接合於本章規定寬
      度之道路：一、集會堂、戲院、電影院、酒家、夜總會、
      歌廳、舞廳、酒吧、加油站、汽車站房、汽車商場、批發
      市場等建築物，應臨接寬12公尺以上之道路。二、其他建
      築物應臨接寬8公尺以上之道路。但第1款用途以外之建築
      物臨接之面前道路寬度不合本章規定者，得按規定寬度自
      建築線退縮後建築。退縮地不得計入法定空地面積，且不
      得於退縮地內建造圍牆、排水明溝及其他雜項工作物。‧
      ‧‧。」為建築技術規則建築設計施工編第118條所規定
      。本件原告其欲擴展使用之王爺段250地號土地臨接水防
      道路之寬度，依原處分卷附原告計畫書第31頁「增加後建
      築物平面配置圖」上所繪製，僅4公尺（不足8米），惟依
      上開建築技術規則建築設計施工編第118條規定，工廠類
      建築物應臨接8公尺以上之道路，且不得於退縮地內（即8
      公尺道路範圍內）建造圍牆、排水明溝及其他雜項工作物
      。查王爺段250地號土地周圍並無其他連接之「一般道路
      」，並以與同段250-1地號土地間之水防道路作為對外連
      絡道路，而原告之申請計畫書出入口經修正至王爺段250
      地號土地並與該水防道路連接，依被告99年7月間實地勘
      查之照片（原處分卷第7頁）觀之，自王爺段250地號土地
      上出入口之門柱旁開始，王爺段250地號退縮地與250-1地
      號土地之水防道路間，顯有排水明溝，原告自96年間雖已
      向第五河川局洽請同意通行及使用，然僅取得該局同意通
      行權，而未取得土地所有權人出具使用同意書等情，有第
      五河川局96年3月9日水五管字第09602002060號及99年10
      月18日水五管字第09950122350號函附原處分卷第17頁及
      第25頁-第26頁可稽，故原告既未取得使用上開水防道路
      之同意書，即無從將其上之排水溝加蓋，自與前揭建築技
      術規則建築施工編第118條第2款規定不符。
 （2）雖原告訴訟代理人於本院言詞辯論終結之際，另主張原告
      業將圍牆拆除，至於明溝部分，第五河川局承辦人員已口
      頭同意原告加蓋，但必須切結加蓋後所有權仍捐給第五河
      川局，雙方已達成共識，應可滿足建築技術規則建築設計
      施工編第118條規定云云，然查，原告前揭主張並未提出
      任何證據資料以實其說。且第五河川局96年3月9日函文說
      明欄第三項清楚表明：「爰此台端（即原告）申請使用水
      防道路乙事，依規定駁回該申請使用，並請台端通行水防
      道路時注意安全，且水防道路唯提供通行行為，不提供其
      他使用行為。」等語（見原處分卷第17頁），換言之，水
      防道路僅可允許例外之通行行為（且通行時需自行注意自
      身安全，例如洪迅排洪期間），其餘利用行為均在禁止之
      列，且水防道路性質如同堤防，明溝加蓋有無可能影響防
      洪功能或效果，非無懷疑，更無論縱認原告前揭主張屬實
      ，然原告仍未符合系爭審查辦法第3條第1項第7款、審查
      作業要點第11點、建築法第42條規定，當無可能僅憑其符
      合建築技術規則建築設計施工編第118條規定一點，逕認
      被告之駁回處分違法。是原告前揭主張，亦屬無據，附此
      敘明。
五、綜上所述，原告主張既不可採，被告以原告之申請不符系爭
　　審查辦法第3條第1項第7款、審查作業要點第11點、建築法
　　第42條及建築技術規則建築設計施工編第118條等規定，且
　　該等事由或因原告未能積極配合補正或因屬不能補正情事，
　　而依系爭審查辦法第6條、第7條規定予以駁回，並無違誤；
　　訴願決定予以維持，亦無不合。雖原告於提起本件行政訴訟
    並於本院審理時一再請求本院履勘現場，主張據以明瞭毗鄰
    農地之隔離綠帶或設施寬度有無超過1.5公尺云云，然查，
    姑不論現場是否業經原告補正前揭事項，然本件仍有違背系
    爭審查辦法第3條第1項第7款、建築法第42條及建築技術規
    則建築設計施工編第118條等規定而未能補正情事，且原告
    只要未完足前揭規定之任何一項要求，被告之駁回處分當無
    違誤可言，依此，本院自無履勘現場之必要，併此敘明。綜
    此，原告訴請訴願決定及原處分撤銷；並請求被告應依原告
    申請就王爺段250地號土地，面積0.391264公頃，其中面積
    0.352042公頃變更為丁種建築用地，面積0.0000000公頃變
    更為國土保安用地，為無理由。又本件事證已臻明確，兩造
    其餘攻擊防禦方法，均核與本件判決結果不生影響，爰不一
    一論述，附此敘明。
六、據上論結，本件原告之訴為無理由，依行政訴訟法第98條第
    1項前段，判決如主文。
中　　華　　民　　國　　100　 年　　11　　月　　29　　日
              高雄高等行政法院第四庭
                          審判長法官　蘇  秋  津
                                法官　戴  見  草
                                法官　詹  日  賢
以上正本係照原本作成。
如不服本判決，應於判決送達後20日內向本院提出上訴書狀，其
未表明上訴理由者，應於提起上訴後20日內向本院提出上訴理由
書（須按對造人數附繕本）；如於本判決宣示或公告後送達前提
起上訴者，應於判決送達後20日內補提上訴理由書（須附繕本）
。未表明上訴理由者，逕以裁定駁回。
中　　華　　民　　國　　100　 年　　11　　月　　29　　日

　　　　　　　　　　　　　　　書記官  洪  美  智